【裁判字號】    89,上易,1105
【裁判日期】    890510
【裁判案由】    詐欺
【裁判全文】
臺灣高等法院刑事判決                          八十九年度上易字第一一五號
    上  訴  人
    即  被  告  寅○○
                戊○○
    共      同
    選任辯護人  許世正
右上訴人即被告因詐欺案件，不服臺灣基隆地方法院八十八年度易字第三八三號，中
華民國八十八年十二月二十日第一審判決（起訴案號：臺灣基隆地方法院檢察署八十
八年度偵字第五五號）提起上訴，本院判決如左：
    主      文
原判決撤銷。
寅○○、戊○○共同連續意圖為自己不法之所有，以詐術使人將本人之物交付，寅○
○處有期徒刑壹年，戊○○處有期徒刑捌月。
    事      實
一、寅○○、戊○○二人為夫妻關係，因欲籌措翻修住處之經費，於民國（下同）八
    十五年八月十日，以戊○○名義召集新台幣（下同）一萬元之民間互助會一會，
    每月十日下午一時開標，自八十六年五月起至同年九月止開雙會（十日、二十五
    日），自八十七年五月起至結束為止，每月開雙會，底標五百元為限，會員與會
    首共一百二十六會，戊○○自己亦參加一會。詎寅○○、戊○○因週轉不靈，經
    濟拮据，明知其年收入僅有五、六十萬元，且除家中生計外，尚需負擔房屋整修
    費用及漁船修理費用，已無力償債，竟萌生共同意圖為自己不法所有之概括犯意
    ，自八十五年十一月十日起至八十七年七月二十五日止，連續多次向謝麗秀等會
    員佯稱欲商借渠等名義標取會款，並允諾除償還已繳會款外並負責繳納日後會款
    ，使謝麗秀等人陷於錯誤而同意寅○○、戊○○以渠等名義標會取得當期會款（
    借標日期、姓名、金額及詐欺金額如附表所示）。嗣於八十七年九月間寅○○、
    戊○○無法繼續開標宣告倒會後，謝麗秀等人始知受騙。
二、案經酉○○、巳○○、甲○○、辰○○、己○○、癸○○、丑○○、林賴賴、未
    ○○○、亥○○、天○○、午○○、壬○○、玄○○、宇○○○、辛○○、庚○
    ○、地○○、乙○○、宙○○、丙○○、申○○、丁○○、卯○○、戌○○、黃
    ○○、江子○○訴由台灣基隆地方法院檢察署檢察官偵查起訴。
    理      由
一、訊據被告寅○○、戊○○對於如附表所示時地借標之事實坦承不諱，惟矢口否認
    有右開犯行，被告寅○○辯稱：因翻建房屋、漁獲不佳、被告戊○○身體不適造
    成週轉不靈，且並非連續借標，應無詐欺犯意云云；被告戊○○辯稱：互助會均
    由其妻寅○○主持，伊出海捕魚，並未參與互助會云云，然查：右開事實，業據
    告訴人酉○○於偵查、原審調查時、告訴人甲○○、巳○○、己○○、丑○○、
    亥○○、未○○○、壬○○、庚○○、乙○○、宙○○、丙○○、申○○、江子
    ○○於原審調查時、證人陳淑珍、陳淑英、楊吳淑貞、張錫榮、王謝秀麗於偵查
    中、原審調查時、證人陳順松、江秀珍、黃柯麗花於原審調查時所為指陳及證述
    相符，並有會單影本及正本各一張在卷為憑（會單因告訴狀所附會單未記載得標
    金額，且陳財利投標金額與江林秀霞所提會單得標金額不符，而江林秀霞所記載
    資料完備，投標金額與得標金額亦相符，自應以江林秀霞於原審所提會單為準）
    。被告二人雖以因經濟拮据，向會員借取標得會款週轉，並無蓄意不還云云置辯
    ，然查被告戊○○供稱其一年漁獲淨利僅約五、六十萬元，尚需支付蓋屋費用三
    百餘萬元、漁船修理費數十萬元及家中生活費、孩子學費，則其向附表所示陳淑
    珍、謝麗秀等會員各借取會款八十餘至九十餘萬元（合計高達六百零八萬九千六
    百元），每次借款數額均逾其年收入，被告二人顯無償還能力，卻隱藏此一事實
    ，向被借人佯稱可償還已繳會款及負擔嗣後應繳會款，其有不法所有意圖暨施用
    詐術，灼然至明。被告戊○○雖復辯稱伊均出外捕魚，與互助會無涉云云。然被
    告寅○○於原審供稱：該互助會原則上由伊主持開標，但伊不在時，則由被告戊
    ○○主持開標，會款由伊或被告戊○○收取，借標時皆由伊出面，但伊有告訴被
    告戊○○，若戊○○不在，事後亦會告訴他等語（見原審卷第四十、四一頁）參
    諸被告戊○○為該互助會會首，所借會款均支付蓋屋費用、漁船修理費用、家中
    生活費及孩子學費，被告寅○○亦供稱被告戊○○知悉借款用途等語（見本院八
    十九年四月十一日訊問筆錄）。顯見被告戊○○對本件詐欺犯行知之甚詳且有參
    與。綜上所述，被告寅○○、戊○○所辯，均不足採，事證明確，犯行堪以認定
    ，應依法論科。
二核被告寅○○、戊○○所為，均係犯刑法第三百三十九條第一項之詐欺取財罪。
    被告寅○○、戊○○間，有犯意聯絡及行為分擔，為共同正犯。被告寅○○、戊
    ○○二人，連續數行為，時間緊接，所犯構成要件相同，顯係基於概括犯意為之
    ，為連續犯，均依法以一罪論並加重其刑。原審予以論罪科刑，固非無見，惟其
    認被告係以借標方式詐騙各活會會員，就被害人陳淑珍被詐欺部分未予認定，暨
    誤認被告尚有借陳財利名義詐取會款，均有未洽，被告二人上訴否認犯罪，雖無
    理由，惟原判決既有可議，應由本院予以撤銷改判。爰審酌被告寅○○、戊○○
    以借標方式詐財，造成社會經濟問題及其等素行、品行、犯罪手段、犯行分擔、
    所生損害及犯後態度、與部分活會會員達成和解、仍有部分活會會員不願和解等
    一切情狀，各量處如主文所示之刑，以示懲儆。
三、至起訴書另以：被告寅○○、戊○○以陳財利、林志明名義借標，連同會首及以
    戊○○名義參加之一會，被告寅○○、戊○○均涉有詐欺罪嫌云云，訊據被告寅
    ○○、戊○○堅決否認有上開犯行，辯稱：陳財利交付首會會款後即表示欲退出
    該互助會，遂由被告將之頂下來；林志明自己標到後，已逃匿無蹤等語，核與證
    人己○○所稱：被告寅○○確實有將會頭錢還給陳財利，不給他跟會，她自己頂
    下來；林志明是他自己標的，標了之後沒多久就跑了等語相符（見本院八十九年
    四月十一日訊問筆錄、原審卷第七一頁）。陳財利部分既由被告頂下，其以陳財
    利名義標取會款，乃依法行使權利，要無詐欺可言。而林志明部分乃該會員自己
    標得，被告寅○○、戊○○應無施用詐術情形。至被告寅○○、戊○○因籌措建
    築房舍之經費而召集本會，被告戊○○以自己名義參加一會，此為全體會員所知
    悉，被告寅○○、戊○○收取會首錢及以戊○○名義標得會款，應屬會首、會員
    合法之權利，則被告寅○○、戊○○在召集本會所收會首錢及以戊○○名義標會
    行為，應無施用詐術之故意，此外，復無其他證據證明被告寅○○、戊○○上開
    行為屬詐欺犯行，自屬不能証明被告犯罪，惟公訴人認上開行為，與前開論罪科
    刑部分，有連續犯之裁判上一罪關係，故不另為無罪之諭知，附此敘明。
據上論斷，應依刑事訴訟法第三百六十九條第一項前段、第三百六十四條、第二百九
十九條第一項前段，刑法第二十八條、第五十六條、第三百三十九條第一項，罰金罰
鍰提高標準條例第一條前段，判決如主文。
本案經檢察官郭弘佑到庭執行職務。
中     華     民     國    八十九   年       五       月       十       日
                             臺灣高等法院刑事第十三庭
                                 審判長法  官  常  尚  信
                                       法  官  周  占  春
                                       法  官  盧  彥  如
右正本證明與原本無異。
不得上訴。
                                       書記官  蘇  文  正
中     華     民     國    八十九   年       五       月      十二      日
附錄：本案論罪科刑法條全文
刑法第三百三十九條第一項：
意圖為自己或第三人不法之所有，以詐術使人將本人或第三人之物交付者，處五年以
下有期徒刑、拘役或科或併科一千元以下罰金。
附表
編號  借標日期          借標姓名  標金        標得金額（即詐欺金額）
      民國                        新台幣      新台幣
一    八十五年八月十日  陳淑珍    0000        000000
      （第一標，活會會員一二四位，死會連會首共一位）
二    八十五年十一月十日謝麗秀    0000        000000
      （第四標，活會會員一二一位，死會連會首共四位）
三    八十六年二月十日  吳淑珍    0000        000000
      （第七標，活會會員一一八位，死會連會首七位）
四    八十六年三月十日    張錫榮  0000        000000
      （第八標，活會會員一一七位，死會連會首八位）
五    八十六年六月二十五日陳順松  0000        000000
      （第十三標，活會會員一一二位，死會連會首十三位）
六    八十七年六月二十五日陳淑英  0000        000000
      （第二十九標，活會會員九六位，死會連會首二十九位）
七    八十七年七月二十五日蕭天賜  0000        000000
      （第三十一標，活會會員九四位，死會連會首三十一位）


司法院資訊處製作；財團法人民間司法改革基金會備份。
